【裁判字號】    99,訴,1864
【裁判日期】    990819
【裁判案由】    返還房屋等
【裁判全文】
臺灣臺北地方法院民事判決              99年度訴字第1864號
原      告  乙○○○
訴訟代理人  胡峰賓律師
被      告  甲○○
訴訟代理人  林麗芬律師
            薛銘鴻律師
上列當事人間返還房屋等事件，本院於民國九十九年八月五日言
詞辯論終結，判決如下：
    主      文
原告之訴駁回。
訴訟費用由原告負擔。
    事實及理由
一、原告起訴主張：
（一）台北市○○區○○段3小段743地號土地為兩造共有，權利
      範圍各1/2，原告後於上建築房屋（門牌號碼：台北市○
      ○區○○街57號，下稱系爭房屋），系爭房屋未辦理第一
      次保存登記，由原告單獨所有，多年來亦由原告單獨繳納
      房屋稅款。後木造房屋拆除改建為4層樓建物。民國97年
      間被告以欲辦理變更地價稅率為由，偕同原告及原告媳婦
      前往萬華行政中心，由被告持原告之印章、身分證正本等
      文件辦理相關程序。詎98年5月初，原告欲以系爭房屋向
      金融機構申辦貸款，並預立遺囑分配系爭房地給兒女時，
      始知系爭房屋於原告不知情下被以贈與名義移轉1/2所有
      權予被告，經原告通知被告返還均未獲置理。
（二）又被告無權使用原告之印章，將系爭房屋所有權1/2移轉
      予自己，顯已侵害原告對於系爭房屋之所有權。原告無
      贈與系爭房屋予被告之意，縱因被告故意以不實之事而生
      錯誤之贈與意思表示，原告亦於98年6月1日以存證信函向
      被告表示依民法第92條規定，撤銷錯誤意思表示之意，從
      而被告據以辦理所有權移轉之原因已不復存在。爰依民法
      第767條規定，提起本件訴訟。並聲明：（1）被告應將坐
      落台北市○○區○○段3小段743地號上地上之未為保存登
      記之建物，門牌號碼台北市○○區○○街57號、權利範圍
      1 /2之所有權移轉予原告。（2）被告並應將前開房屋全
      部之房屋稅納稅義務人名義變更為原告。
二、被告則抗辯以：
（一）查系爭木造房屋係訴外人即兩造之公公林阿鳳建造，惟未
      辦理保存登記，嗣林阿鳳將系爭木造房屋及其基地所有權
      贈與兩造，應有部分各1/2，惟辦理移轉時，原告僅將基
      地所有權1/2移轉予被告，而將系爭木造房屋所有權全部
      登記於自己名下。65年間，因與建商合建分屋，系爭木造
      房屋拆除重建為4層樓鋼筋混凝土造建物，因兩造就系爭
      房地均有1/2權利，故一併列為起造人，嗣因建商倒閉，
      而由原告使用1、2樓，被告使用3、4樓，惟亦未辦理建物
      第一次保存登記。系爭鋼筋混凝土造房屋最初仍沿用系爭
      木造房屋之稅籍資料，經台北市稅捐稽徵處萬華分處發現
      後，業已註銷系爭木造房屋稅籍，並重新核定稅籍，則原
      告請求之系爭木造房屋既已拆除，稅籍亦已註銷，故本件
      無權利保護之必要。
（二）被告於96年間欲將戶口遷入系爭鋼筋水泥建物時，始知原
      告未將1/2權利登記予被告，兩造協議後同意於96年7月10
      日一同至台北市稅捐稽徵處萬華分處辦理稅籍移轉登記，
      原告並由其媳婦黃秀如陪同前往，當場經稅捐機關人員填
      寫建築改良物所有權贈與移轉契約書，經原告及其媳婦閱
      覽確認無誤後，始於移轉契約書上用印，被告否認有無權
      使用原告印章及詐欺等情事，就同一事實並經原告提出詐
      欺刑事告訴，惟經臺灣台北地方法院檢察署98年度偵字第
      24798號為不起訴處分等語。並聲明：原告之訴駁回。
三、兩造不爭執及爭執之事項：
（一）兩造不爭執事項：
   1、系爭木造房屋為未辦保存登記建物，門牌號碼台北市○○
      街57號，係兩造之公公林阿鳳建造，僅於稅捐稽徵機關有
      稅籍資料登記為林阿鳳所有，嗣後移轉與原告。並於65年
      間拆除，於原地興建4層樓鋼筋混凝土造房屋（下稱系爭
      4層樓建物）。
   2、上開4層樓鋼筋混凝土造房屋均未辦理保存登記，一、二
      樓目前由原告使用，三、四樓是被告使用。一樓稅籍是原
      告，四樓稅籍是被告，二、三樓另有稅籍名義人。
   3、系爭房屋坐落基地即台北市○○區○○段3小段743地號土
      地，原係兩造之公公林阿鳳所有，其於生前上開土地贈與
      兩造，應有部分各為二分之一。
   4、對兩造各自提出證物形式上真正不爭執。
（二）爭執部份：
   1、原告提起本件訴訟是否有權利保護之必要？
   2、被告是否詐欺原告，使原告陷於錯誤，將系爭房屋所有權
      1/2移轉登記予被告？以及被告是否無權使用原告之印章
      ？
四、得心證之理由
（一）按所有人對於無權占有或侵奪其所有物者，得請求返還之
      。對於妨害其所有權者，得請求除去之。有妨害其所有權
      之虞者，得請求防止之，民法第767條第1項定有明文。查
      ，被告抗辯系爭4層樓建物係由一樓為原告、四樓為被告
      、二及三樓則為訴外人賴建志擔任起造人一事，為原告所
      不爭，並有起造人名冊在卷可稽（見本院卷第16頁），則
      依起造人名冊所載，原告充其量僅原始取得該系爭4層樓
      建物第一層之所有權，並未舉證證明其有其餘三樓層之所
      有權，遑論原告前開請求被告返還門牌號碼台北市○○區
      ○○街57號權利範圍1 /2之所有權之聲明不明確，經本院
      闡明後，仍不為補正（見本院卷第34頁正面及第37頁反面
      ），則原告究係要求被告返還上開系爭4層樓建物何部分
      ，亦未特定，是原告本於民法第767條之規定，請求被告
      返還請門牌號碼台北市○○區○○街57號、權利範圍1/2
      之所有權，要屬無憑。
（二）又系爭4層樓建物一樓稅籍為原告，四樓稅籍為被告，二
      、三樓另有稅籍名義人一節，為兩造所不爭，並有被告之
      99年房屋稅繳款書附卷可佐（見本院卷第18頁）。原告請
      求被告將非以被告納稅義務名義人之系爭建物二、三樓部
      分變更為原告，已乏所據。何況被告本即因起造而原始取
      得系爭建物四樓所有權，詳如前陳，則被告以所有人身分
      擔任系爭建物四樓之納稅義務名義人，自屬適法。至原告
      主張係經被告偽造文書及詐欺而以贈與方式移轉系爭4層
      建物所有權二分之一云云，不惟已經臺灣台北地方法院檢
      察署認定原告確經其識字之媳婦黃秀如陪同與被告前往稅
      捐稽徵處辦理上開贈與情事，有98年度偵字第24798號為
      不起訴處分書附卷足參（見本院卷第24、25頁），甚而原
      告當時係贈與已經不存在之木造房屋二分之一所有權，所
      為贈與契申報經台北市稅捐稽徵處萬華分處撤銷，並註銷
      該木造房屋之稅籍一事，為兩造所是認，復有該處98年12
      月17日北市稽萬華乙字第09831607000號函存卷可查（見
      本院卷第14頁），既不能認原告擁有系爭4樓建物一樓以
      外其他部分稅籍之合法權源，亦不能推論被告係因原告之
      贈與而取得系爭4層建物第三、四樓之稅籍，原告主張被
      告應將門牌號碼台北市○○區○○街57號房屋全部之納稅
      義務人名義更改為原告，亦為無稽。
五、綜上所述，原告並非系爭4層樓建物第一層以外之所有人，
    其主張依民法第767條規定請求被告應將坐落台北市○○區
    ○○段3小段743地號上地上之未為保存登記之建物，門牌號
    碼台北市○○區○○街57號、權利範圍1/2之所有權移轉予
    原告；及將前開房屋全部之房屋稅納稅義務人名義變更為原
    告云云，要無理由，應予駁回。
六、本件事證已臻明確，兩造其餘攻擊防禦方法及立論之證據資
    料，均經本院審酌後，對判決結果不生影響，爰無庸逐一論
    述。
七、結論：原告之訴為無理由，依民事訴訟法第78條，判決如主
    文。
中    華    民    國    99    年    8     月    19    日
                  民事第六庭    法  官  吳定亞
以上正本係照原本作成。
如對本判決上訴，須於判決送達後20日內向本院提出上訴狀。如
委任律師提起上訴者，應一併繳納上訴審裁判費。
中    華    民    國    99    年    8     月    19    日
                                書記官  張婕妤

司法院資訊處製作；財團法人民間司法改革基金會備份。
